【裁判字號】    98,訴,791
【裁判日期】    990910
【裁判案由】    損害賠償
【裁判全文】
臺灣彰化地方法院民事判決  98年度訴字第791號
原      告  戊○○
法定代理人  甲○○
訴訟代理人  熊賢祺律師
複代理人    薛仁智律師
複代理人    丁○○
複代理人    己○○
被      告  乙○○
訴訟代理人  丙○○
上列當事人間請求賠償損害事件，原告提起刑事附帶民事訴訟（
98年度交附民字第58號），經本院刑事庭裁定移送審理，本院於
民國99年08月27日言詞辯論終結，茲判決如下：
    主      文
原告之訴及其假執行之聲請均駁回。
訴訟費用由原告負擔。
    事實及理由
一、按訴狀送達後，原告不得將原訴變更或追加他訴。但(一)被告
    同意者；(二)請求之基礎事實同一者；(三)擴張或減縮應受判決
    事項之聲明者；‧‧‧‧(七)或不甚礙被告之防禦及訴訟之終
    結者，不在此限； 民事訴訟法第255條第1項第3款定有明文
    。本件原告於起訴時，原係請求被告應給付原告新台幣（下
    同）1,623,792元，及自起訴狀繕本送達後至清償日止，按
    年息百分之五計算之利息，嗣於訴狀送達後減縮請求被告給
    付1,603,792元，及自起訴狀繕本送達後至清償日止， 按年
    息百分之五計算之利息，核其上開減縮損害額之請求，與上
    開法條規定並無不合，自應准許，合先敘明。
二、原告起訴主張：
  (一)事實經過：被告於民國（下同）97年12月21日17時30分許，
    駕駛車牌號碼X5 -1587號自用小貨車，沿彰化縣芳苑鄉路○
    村○○道路由南向北行駛，於行經產業道路與上林路路上段
    路平幹75交岔路口時，其原應注意駛至無號誌或號誌故障而
    無交通指揮人員指揮之交岔路口，同為直行車或轉彎車者，
    左方車應暫停讓右方車先行，並應注意車前狀況，隨時採取
    必要之安全措施。且依當時有暮光、氣候晴、路面為乾燥無
    缺陷之柏油路面、道路無障礙物，並無不能注意之情事，竟
    未禮讓先行又疏未注意車前狀況，不慎擦撞沿上林路路上段
    由東往西行駛， 由原告所騎乘之車牌號碼XK2-526號重型機
    車，致原告人車倒地，受有右側遠端橈骨骨折併關節破裂、
    右手及左膝多處擦傷等傷害，  爰依民法第184條、第191-2
    條、第193條第1項、第195條第1項提起本件訴訟。
  (二)原告請求之財產上及非財產上損害賠償數額敘述如下：
    1.醫藥費用：新台幣（下同）16,452元。（計算式：15,252
      元＋1,200元=16,452元） 查原告自97年12月21日至98年2
      月26日在財團法人彰化基督教醫院二林分院連同手術住院
      等醫藥費共支出15,252元；吉裕堂中醫診所看診之醫藥費
      1,200元。
    2.營養品、醫療用品及日常用品共支出5,748元， 此有明細
      表及統一發票等收據可證。
    3.看護費用：共185,000元（計算式：60,000元＋125,000元
      ＝185,000元），此有收據可證。 次按「因親屬受傷，而
      由親屬代為照顧被上訴人之起居，固係基於親情，但親屬
      看護所付出之勞力，並非不能評價為金錢，只因兩者身分
      關係密切而免除支付義務，此種親屬基於身分關係之恩惠
      ，自不能加惠於加害人即上訴人。故由親屬看護時，雖無
      現實看護費之支付，但應衡量及比照僱用職業護士看護情
      形，認被害人即被上訴人受有相當於看護費之損害，得向
      上訴人請求賠償，乃現今實務上所採之見解，亦較符公平
      正義原則」（最高法院88年台上字第1827號判決參照）。
    4.減少勞動能力所受之損害：因原告除骨折外尚併有關節破
      裂，癒後將遺存肢體勞動上之障礙，故以殘廢等級第13級
      勞動能力喪失23.07％， 以最低基本工資每月17,280元計
      算，原告每年減少勞動能力之損害為47,838元 （17,280×
      23.07％×12＝47,838元，以下四捨五入）。 準此，原告
      一次請求勞動能力減損至60歲共計44年之損害，依年利 5
      ％複式霍夫曼計算法扣除中間利息後（第一年不扣除中間
      利息），減少勞動能力之損害總額為1,096,592元【 計算
      式為：（47,838×22.00000000(44年之霍夫曼係數)）＝
      1,096,592元，以下四捨五入】。
    5.精神慰撫金：30萬元。按不法侵害他人之身體、健康、名
      譽、自由、信用、隱私、貞操，或不法侵害其他人格法益
      而情節重大者，被害人雖非財產上之損害，亦得請求賠償
      相當之金額，民法第195條第1項前段定有明文。原告慘遭
      被告撞擊，肉體上椎心泣血的痛楚與心靈的恐懼，備受煎
      熬，爰請求30萬元非財產上之損害賠償。原告現年16歲，
      爰請求1,603,792元的損害賠償（計算式：16,452元＋5,7
      48元＋185,000元＋1,096,592元＋300,000元）。
  (三)「按因故意或過失，不法侵害他人之權利者，負損害賠償責
    任，民法第184條第1項前段定有明文。次按刑事判決所為事
    實之認定，於為獨立民事訴訟之裁判時本不受其拘束，民事
    法院仍得斟酌全辯論意旨及調查證據之結果，依自由心證為
    與刑事判決相異之認定。」（最高法院29年上字第1640 號
    、50年台上字第872號、69年台上字第2674號判例意旨參照)
    。按「刑事判決所為事實之認定，於獨立民事訴訟之裁判時
    本不受其拘束，上訴人所提之附帶民事訴訟，既因裁定移送
    而為獨立之民事訴訟，則原審依自由心證為與刑事判決相異
    之認定，即無違法之可言」，最高法院著有50年臺上字第87
    2號判例可資參照。 是斟酌全辯論意旨及調查證據之結果，
    認定被告應負損害賠償責任，於法自無何違誤可言，於此闔
    先敘明。
  (四)按汽車、機車或其他非依軌道行駛之動力車輛，在使用中加
    損害於他人者，駕駛人應賠償因此所生之損害， 民法第191
    條之2前段定有明文， 此係專為非依軌道行駛之動力車輛在
    使用中駕駛人之責任而為舉證責任倒置之規定，蓋駕駛人使
    用動力車輛，即有侵害他人權利之危險，因此應隨時注意避
    免致生損害於他人。故凡動力車輛在使用中加損害於他人者
    ，即應負賠償責任，由法律推定駕駛人侵害他人之行為係出
    於過失。汽車、機車或其他非依軌道行駛之動力車輛，在使
    用中加損害於他人者，駕駛人應賠償因此所生之損害，但於
    防止損害之發生，已盡相當之注意者，不在此限，民法第19
    1條之2定有明文。民法第191條之2之立法目的，無非有鑑於
    駕駛動力車輛，係潛藏高度危險之行為，而近代交通發達，
    動力車輛肇致損害人之身體或財產者，日益增多，如此等事
    故，仍堅持傳統之過失責任理論，由被害人負責舉證，常因
    事故發生於瞬間，證據搜集不易，導致被害人求償無門，乃
    建立有別於傳統過失之歸責原理，改採危險責任理論，由動
    力車輛駕駛人負中間責任(過失推定）， 是以被害人請求損
    害賠償時，無待證明車輛駕駛人有過失，車輛駕駛人須反證
    證明其已盡相當注意義務以防止損害之發生者，始可免責，
    俾一方面容許危險活動持續存在，另一方面亦可保障被害人
    損害賠償請求權，以維護社會之適度安全。
  (五)本件應以臺灣省車輛行車事故鑑定委員會、彰化縣區車輛行
    車事故鑑定委員會鑑定意見認「被告之自小貨車行經無號誌
    岔路口，左方車未暫停讓右方車先行，為肇事主因，…」為
    可採：
    1.中央警察大學鑑定書係以被告自行提出之錄影光碟 2片作
      畫面分析為主要判斷基礎，其論斷基礎非無瑕疵，不得作
      為有利被告之證據：系爭錄影光碟並非警察單位在現場採
      證後翻拍提出供鑑定，亦未經兩造確認系爭被告自行提出
      之錄影光碟有無經剪接、變造？ (查：現今數位錄影照相
      ，其畫面可在電腦中自行修改後複製。) 被告自行提出之
      錄影光碟2片之「證據即屬未經合法調查，依同法第155條
      第2項規定，應屬無證據能力，不得作為判斷之依據。
      」(最高法院97年台上字第1357號裁判要旨參照。)。
    2.本件應以臺灣省車輛行車事故鑑定委員會、彰化縣區車輛
      行車事故鑑定委員會鑑定意見為可採：查彰化地方法院刑
      事庭於98年5月27日 (此有卷附臺灣彰化地方法院98年5月
      27日彰院賢刑寅98交易93字第0980023645號函可參) 將全
      案卷證資料，送臺灣省車輛行車事故鑑定委員會做覆議鑑
      定，並經該鑑定委員會以98年6月22日覆議字第098620224
      0號函函覆： 「依卷附調查跡證資料研議結論，照彰化縣
      區車鑑會之鑑定意見」，是被告辯稱車輛行車事故鑑定委
      員會鑑定未及審酌監視器光碟內容，顯為卸責之詞。彰化
      縣區車鑑會之鑑定意見認「一、乙○○之自小貨車行經無
      號誌岔路口，左方車未暫停讓右方車先行，為肇事主因。
      二、戊○○無照駕駛重機車行經無號誌岔路口，未減速慢
      行，為肇事次因。」
   3.「按鑑定人之鑑定，雖足為證據資料之一種， 但鑑定報告
      顯有疑義時，審理事實之法院，仍應調查其他必要之證據
      ，以資認定，不得專憑不實不盡之鑑定報告，作為判決之
      唯一證據。」最高法院40年台上字第71號著有判例可資參
      照。法院就特定事項委託相關機關鑑定所為之鑑定意見，
      僅係供法院認定事實之參考，並無拘束法院判斷之效力。
      又按鑑定人之鑑定僅係供事實審法院判斷、認定事實之證
      據資料之一端，鑑定人所為之鑑定意見於法並不能拘束法
      院之認定，法院所認定事實，固非不得參考鑑定人所為之
      鑑定意見，然實則法院係本於其調查相關之證據資料所得
      之確切心證，而為判斷。本件車禍經臺灣省彰化縣區車輛
      行車事故鑑定委員會鑑定後，認被告之自小貨車行經無號
      誌岔路口，左方車未暫停讓右方車先行，為肇事主因，原
      告行經無號誌岔路口，未減速慢行，為肇事次因；臺灣省
      車輛行車事故覆議委員會鑑定認定：依卷附調查跡證資料
      研議結論，照彰化縣區車鑑會之鑑定意見。中央警察大學
      鑑定，被告無肇事因素等，均僅係供鈞院認定事實之參考
      ，尚不能拘束鈞院之認定。 查於98年7月28日彰化地方法
      院刑事庭當庭勘驗上揭被告98年 4月20日刑事答辯狀證物
      之光碟1片，判定被告有過失。就被告98年4月20日答辯狀
      證物之光碟 1片內容業經彰化地方法院刑事庭及臺灣省車
      輛行車事故覆議委員會詳細調查審認，判定被告有過失。
      中央警察大學以被告自行提出之錄影光碟 2片作畫面分析
      為主要判斷基礎，其論斷基礎既有前開可議之處，自難遽
      引為對被告有利認定之證據。
    4.被告之右眼全盲，已嚴重影響其駕駛能力，有肇事因素：
      依被告98年10月19日提出之刑事準備狀及中央警察大學鑑
      定書第17頁至第20頁可知，被告駕駛之藍色自小貨車，其
      車頭至遲於97年12月21日17時19分56秒已經到達東西雙向
      道路中心雙黃線位置，並佔據該西往東行向車道之全部，
      此時應注意東往西行向道路有無來車，其卻疏未注意有無
      來車，且停且走。其通過路口所花費之時間較一般人久，
      顯係其右眼全盲兼以案發當時天色昏暗，造成被告之判斷
      能力大受影響，其視力不足已嚴重影響其安全駕駛之能力
      ，有肇事因素。按「行車前應注意之事項，依下列規定：
      六、起駛前應顯示方向燈，注意前後左右有無障礙或車輛
      行人，並應讓行進中之車輛行人優先通行。」道路交通安
      全規則第89條第1項第6款定有明文。「汽車行駛至交岔路
      口，其行進、轉彎，應依下列規定：二、行至無號誌或號
      誌故障而無交    通指揮人員指揮之交岔路口，支線道車
      應暫停讓幹線道車先行。未設標誌、標線或號誌劃分幹、
      支線道者，少線道車應暫停讓多線道先行；車道數相同時
      ，轉彎車應暫停讓直行車先行；同為直行車或轉彎車者，
      左方車應暫停讓右方車先行。但在交通壅塞時，應於停止
      線前暫停與他方雙向車輛互為禮讓，交互輪流行駛。」道
      路交通安全規則第102條第1項第2款亦有明文。 復按「道
      路交通管理處罰條例第二十一條第二項所稱之持照條件係
      指駕駛人取得駕車之行車條件，除前條規定外，包括下列
      規定：一、汽車駕駛人應依駕駛執照所載之持照條件駕車
      。」「汽車駕駛人除身心障礙者及年滿六十歲職業駕駛者
      外，其體格檢查合格標準依下列規定：一、體格檢查：(
      一)視力：兩眼祼視力達○‧六以上者，且每眼各達○‧
      五以上者，或矯正後兩眼視力達○‧八以，且每眼各達
      ○‧六以上者。二、體能測驗：(一)視野左右兩眼各達一
      百五十度以上者。(二)夜視無夜盲症者。身心障礙者報考
      汽車、機器腳踏車駕駛執照之規定，由交通部另定之。」
      、「有下列各款情形之一者，駕駛人或技工或關係人應迅
      速將駕駛執照或技工執照繳回當地公路監理機關：五、汽
      車駕駛人之體格及體能變化已不合於第六十四條及第六十
      四條之一規定合格標準之一。前項第四款及第五款汽車駕
      駛人或汽車修護技工未將執照繳回者，由公路監理機關逕
      行公告註銷並追繳之。職業汽車駕駛人得憑年滿六十五歲
      之職業駕駛執照，申請換發同等車類之普通駕駛執照。但
      在未換發普通駕駛執照前，不得駕駛汽車。」、「二、視
      覺機能障礙者，其優眼視力裸視達○．六以上或矯正後達
      ○．八以上者僅得報考輕型或普通重型機器腳踏車駕駛執
      照為限，其視野達一五○度以上者並得報考小型車普通駕
      駛執照。十一、身心障障者如依本要點第五、六或七之規
      定擇用自動排檔車輛或特製車輛（不限屬報考人所有）報
      考汽、機車普通駕駛執照，經考驗合格後應於駕駛執照註
      明其報考使用車輛種類作為持照條件限制。十二、身心障
      礙者依本要點第五、六或七之規定擇用自動排檔車輛或特
      製車輛（需自備，但不限屬報考人所有）報考小型車職業
      駕駛執照，經考驗合格後，應於駕駛執照註明其報考使用
      車輛種類作為持照條件限制。自備車輛規格符合小型車職
      業考照用車標準以上者，在職業小型車考驗場考驗；自備
      車輛規格僅符合小型車普通考照用車標準者；在普通小型
      車考驗場考驗，並仍應考驗「曲巷調頭」項目。」道路交
      通安全規則第61-1條第1項第1款、第64條第1項第1款、第
      2款及第3項、第76條第1項第5款及第2項， 身心障礙者報
      考汽、機車駕駛執照處理要點第 2條、第11條、第12條均
      有明文規定。又「慢車駕駛人，有下列情形之一者，處新
      臺幣三百元以上六百元以下罰鍰：三、不依規定轉彎、超
      車、停車或通過交岔路口。」道路交通管理處罰條例第73
      條規定有明文處罰。是依證人張漢威之證詞：「依據警方
      畫的圖，很明顯汽車是支道、機車是幹道…」，顯見被告
      為支線道車應暫停讓幹線道車即原告機車先行。且亦係被
      告為左方車應暫停讓右方車即原告機車先行。依卷證資料
      可見被告自民國92年、93年右眼萎縮全盲( 被告自承於93
      年7月起其右眼因青光眼已完全失明)後未依「道路交通安
      全規則」、「身心障礙者報考汽、機車駕駛執照處理要點
      」換發或領有合法之身心障礙者汽車駕駛執照，依法在未
      換發普通駕駛執照前，不得駕駛汽車，即為無照駕駛，且
      其明知未具備安全駕駛能力卻仍故意為駕駛行為，致生本
      件車禍 (參行政院國軍退除役官兵輔導委員會臺中榮民總
      醫院民國98年7月10日中榮醫企字第0980011103號函)。並
      聲明： (1)被告應給付原告1,603,792元，及自訴狀繕本送
      達之翌日起至清償日止，按年息百分之5計算之利息。 (2)
      原告願供擔保請准宣告假執行。
三、被告之抗辯：
  (一)臺灣高等法院臺中分院98年度交上易字第1539號刑事判決已
    經改判被告無罪確定。
  (二)中央警察大學之鑑定報告認定被告無過失，且該監視器錄影
    光碟經台灣高等法院台中分院及中央警察大學認定，無造假
    之可能。肇事責任在於原告，被告無庸負損害賠償責任。並
    聲明：請求駁回原告之訴。
四、兩造不爭執之事項：
  (一)兩造於97年12月21日17時30分許，分別駕駛車牌號碼XK2-52
    6號重型機車、 車牌號碼X5 -1587號自用小貨車而在彰化縣
    芳苑鄉路○村○○道路與上林路路上段路平幹75無號誌交岔
    路口發生交通事故，致原告人車倒地。
  (二)原告因上開交通事故而受有右側遠端橈骨骨折併關節破裂、
    右手及左膝多處擦傷等傷害。
  (三)原告就其所受傷害對被告提出過失傷害之告訴，經臺灣彰化
    地方法院檢察署檢察官以98年度偵字第3027號過失傷害案件
    提起公訴， 嗣由本院於98年8月31日以98年度交易字第93號
    刑事判決認定被告有過失傷害之犯行而判處拘役伍拾玖日，
    如易科罰金，以新臺幣壹仟元折算壹日，被告不服提起上訴
    ，最後經臺灣高等法院臺中分院於99年8月4日以98年度交上
    易字第1539號刑事判決撤銷原判決並判決被告無罪確定。
五、兩造爭執之事項：
  (一)被告就系爭交通事故是否應負過失侵權行為責任？
  (二)若被告就系爭交通事故應負過失侵權行為責任，則原告得請
    求賠償之系爭財產上及非財產上損害之數額各為何？
六、本院之判斷：
  (一)按當事人主張有利於己之事實者，就其事實有舉證之責任，
    民事訴訟法第277條前段定有明文。 故主張權利存在之人，
    就其權利構成要件事實負有舉證之責。民法第184條第1項規
    定侵權行為，以故意或過失不法侵害他人之權利或故意以背
    於善良風俗之方法加損害於他人為成立要件，是倘行為人否
    認有侵權行為，即應由請求人就此利己之事實舉證證明（參
    照最高法院58年臺上字第1421號判例）。次按民事訴訟如係
    由原告主張權利者，應先由原告負舉證之責，若原告先不能
    舉證，以證實自己主張之事實為真實，則被告就其抗辯事實
    即令不能舉證，或其所舉證據尚有疵累，亦應駁回原告之請
    求（最高法院17年上字第917號判例意旨參照）。 原告以被
    告駕車有過失而肇事，而主張被告應負損害賠償之責，此節
    既為被告所否認，則原告自應就被告駕車當時有過失之事實
    負舉證之責。
  (二)經查：被告於97年12月21日下午17時19、20分許，駕駛上開
    自用小客貨車之駛入上開無號誌交岔路口，與原告所騎乘之
    上開機車車頭發生碰撞之事實，為被告及原告所是認，且原
    告確實受有右側遠端橈骨骨折併關節破裂、右手及右膝多處
    擦傷等情，此有財團法人彰化基督醫院二林分院診斷書在卷
    可稽。本件車禍過程為上開肇事地點之路口監視器所拍攝，
    該監視器錄影光碟經本院刑事庭於審理本院98年度交易字第
    93號過失傷害案件之98年7月28日審判期日勘驗結果為： 1.
    被告沿產業道路由南往北方向行駛， 於97年12月21日下午5
    時19分50秒至案發地點交岔路口，慢慢往前行駛該交岔路口
    ，於19分56秒時，尚未通過上林路與產業道路之交岔路口中
    心點，於19分56秒至57秒到達中心點，於19分59秒時與原告
    所騎乘之機車發生碰撞。2.在被告尚未過中心點時，原告所
    騎乘之機車沿芳苑鄉○○路由東往西方向行駛，於56秒出現
    路口監視器所拍攝範圍內，於19分57秒時，原告之機車車尾
    煞車燈亮起，至19分59秒發生碰撞，被告車子的右側車輪附
    近與原告的機車車頭發生碰撞等情（見本院98年度交易字第
    93號過失傷害案件卷第64頁，另錄影翻拍照片見臺灣彰化地
    方法院檢察署檢察官98年度偵字第3027號過失傷害案件偵查
    卷第28～31頁）。是由上開勘驗結果，顯示肇事時被告之自
    用小貨車係以慢行方式接近於事故地點之交岔路口中心點之
    際，原告之機車始出現於路口之監視錄影畫面，並於被告車
    正通過中心點時始踩煞車。
  (三)本件交通事故，前經被告申請台灣省彰化縣區車輛行車事故
    鑑定委員會鑑定，由該會參照道路交通事故調查表(一)、(二)、
    道路交通事故談話紀錄表、道路交通事故現場圖及車損照片
    為鑑定資料，其鑑定結果以：被告駕車沿產業道路由南往北
    方向行駛，路口無號誌，屬左車應暫停讓右方車先行，但被
    告疏未注意及此，與右方沿上林路由東往西方行駛之原告車
    發生撞擊；原告駕車沿上林路由東往西方向行駛，屬未領有
    駕駛執照，不得駕車，且行經無號誌之交岔路口，均應減速
    慢行，作隨時停車之準備，但原告疏未注意及此，與左方沿
    產業道路由南往北方向行駛之被告車發生撞擊，因認被告駕
    駛自小貨車行經無號誌岔路口，左方車未暫停讓右方車先行
    ，為肇事主因；原告無照駕駛重機車行經無號誌岔路口，未
    減速慢行，為肇事次因等情（見上開偵查卷第35～40頁）。
    嗣經本院刑事庭檢附警詢全卷、 偵查全卷及98年5月27日前
    之卷證資料（ 按即僅有98年5月26日訊問被告與原告之筆錄
    ，尚未及於前開經本院刑事庭於98年7月28日審判期日， 依
    被告所請求而調查勘驗該肇事路口監視錄影光碟之勘驗筆錄
    在內）囑託台灣省車輛行車事故覆議鑑定委員會覆議，其覆
    議結果於98年6月22日函覆以：「 依卷附調查跡證資料研議
    結論，照彰化縣區鑑車鑑會之鑑定意見」等情（見本院98年
    度交易字第93號過失傷害案件卷第13頁）。
  (四)嗣臺灣高等法院臺中分院於審理該院98年度交上易字第1539
    號過失傷害刑事案件時依被告聲請檢附警詢全卷、偵查全卷
    、本院98年度交易字第93號過失傷害案件全卷、 99年2月10
    日前之卷證及被告所提出而經本院刑事庭勘驗之肇事路口監
    視錄影光碟，囑託中央警察大學鑑定肇事責任，經鑑定結果
    ，摘錄其要於后（鑑定內容詳見附於臺灣高等法院臺中分院
    98年度交上易字第1539號過失傷害刑事案件卷第 85～117頁
    之鑑定書）：
  1.肇事地點之道路狀況，係屬村里道路， 東西向各有1線快車
    道及慢車道，快車道寬度各為3.5公尺， 東向西之快車道外
    側慢車道寬1.6公尺，西向東之快車道外側慢車道寬1.4公尺
    ，南北各有1線車道，車寬2.8公尺，南端之車道路外路面寬
    為0.5公尺，北端之車道右側路外路面寬2.1公尺，又東西向
    道路中央漆繪分向限制（雙黃線）南端（本院按，即位於東
    端路肢部分）長23.3公尺，該路段速限50公里/小時。
  2.依事故現場監視錄影畫面顯示：
    17時19分49秒，畫面上左上角出現許員之藍色小貨車駛至
      於路口處路外，另於該路口東往西行向東端路肢有一輛白
      色汽車正要通過路口煞車之影像（本院按，同一畫面中，
      在該白色汽車前方，已有1輛機車先行通過路口之影像）
      。
    17時19分50秒，畫面上左上角出現許員之藍色小貨車駛於
      路口處路外，另於該路口東往西行向有一輛白色汽車正通
      過路口且煞車減速之影像。
    17時19分52秒(1)， 畫面上左上角出現許員之藍色小貨車
      駛於路口處路外，另於該路口東往西行向西端路肢有一輛
      白色汽車已通過路口後之影像，該路口東往西行向東端路
      肢，仍無任何車輛出現。
    17時19分52秒(2)， 畫面上左上角出現許員之藍色小貨車
      駛於路口處路外，另於該路口東往西行向西端路肢有一輛
      白色汽車已通過路口後之影像，該路口東往西行向東端路
      肢，仍無任何車輛出現，此時左上角之許員藍色小貨車頭
      已開始進入路口。
    17時19分53秒(2)， 畫面上左上角出現許員之藍色小貨車
      駛於路口處路外，另於該路口東往西行向西端路肢有一輛
      白色汽車通過路口後之影像，該路口東往西行向東端路肢
      ，仍無任何車輛出現，此時左上角之許員藍色小貨車頭已
      緩慢進入西往東之車道路面。
    17時19分54秒，畫面上左上角出現許員之藍色小貨車駛於
      路口處邊緣，另於該路口東往西行向西端路肢有一輛白色
      汽車通過路口後之影像，該路口東往西行向東端路肢，仍
      無任何車輛出現，此時左上角之許員藍色小貨車頭已進入
      西往東之車道路面。
    17時19分55秒，畫面中左上角之許員藍色小貨車已進入西
      往東之車道範圍路面，另於該路口東往西行向西端路肢之
      白色汽車仍呈持續離開該路口往前行駛之影像，該路口東
      往西行向東端路肢，仍無任何車輛出現。
    17時19分56秒(1)， 畫面中左上角之許員藍色小貨車仍緩
      慢往前移動，且車頭已經到達西往東行向車道之一半位置
      時，另於該路口東往西行向西端路肢之白色汽車仍呈持續
      離開該路口且即將消失在影像畫面中，而該路口東往西行
      向東端路肢，仍無任何車輛出現。
    17時19分56秒(2)， 畫面中左上角之許員藍色小貨車仍緩
      慢往前移動，且車頭已經到達東西向該路口行向車道路中
      心位置時（車頭前端已達中央分向限制線位置），另於該
      路口東往西行向東端路肢，出現黃員機車之影像，黃員機
      車之車頭位置，約位於該東往西行向臨近路口，中央分向
      限制線南端起點處往前欲進入路口，且未見車尾之煞車燈
      亮起，黃員機車持續前進中。
    17時19分57秒，畫面中左上角之許員藍色小貨車頭仍持續
      往前移動，且車頭已經到達東往西向行車道路中心位置時
      ，另於該路口東往西行駛欲進入路口之黃員機車車尾煞車
      燈始亮起，黃員機車之車頭已接近該路口，但仍在路口外
      之行車分向限制線南端劃設之路段範圍內。
    17時19分58秒，畫面中右上角之許員藍色小貨車頭仍持續
      往前移動，且車頭已經到達東往西向行車道之右側車道邊
      線位置時，另於該路口東往西行駛之黃員機車車尾煞車燈
      仍持續亮起，黃員機車之車頭已剛要抵達進入該要口，此
      時呈現兩車即將碰撞之狀態。
    17時19分59秒，畫面中右上角之許員藍色小貨車頭仍持續
      往前移動，且車尾即將到達東往西向行車道之右側車道邊
      線位置時，另於該路口東往西行駛之黃員機車車尾煞車燈
      仍持續亮起，此時呈現黃員機車之車頭已經直接碰撞許員
      小貨車之狀態。
    由上開監視錄影光碟之畫面顯示，黃員之機車於17日19分
      56秒(1)時，尚未出現在畫面中，19分56秒(2)時，其機車
      之車頭前輪始出現恰約位於中心分向限制線起點處，於19
      分57秒，黃員機車之煞車燈亮起，其車尾後輪位置，恰約
      於右側白色邊線終止處（仍在路口外之行車分向限制線劃
      設之路段範圍內），約1秒鐘左右，兩車發生碰撞等情。
  3.依卷附車損照片顯示，許員小貨車車頭右前輪胎側面有明顯
    黑色擦撞痕跡，右側車身車框架下緣鈑金處，有撞損痕跡之
    情形，其括擦痕跡之高度亦約位於黃員機車車頭車殼破裂掉
    落處，顯見黃員機車車頭車殼之破裂掉落是因車頭直接往前
    碰撞許員小貨車頭右前輪胎側面有明顯黑色擦撞痕跡及右側
    車身車框架下緣鈑金處所致。而黃員機車之倒地係因黃員機
    車車頭部位與許員小貨車車頭右側車身等部位碰撞後，許員
    小貨車仍往前滑行及往前帶動，黃員機車隨即倒地所致。
  4.經檢視送鑑定之肇事路口監視錄影影像紀錄檔案內容，該監
    視器係裝設於上林路東向路側，往北拍攝涵蓋事故發生地點
    路口，完整記錄事故發生過程，經運用Media Stuido Pro 7
    影像處理軟體分鏡擷取影像畫格分析，發現監視系統影像紀
    錄係採動態攝影方式，依進入鏡頭範圍內目標物動態特徵，
    啟動快門紀錄，每秒拍攝畫格從2至8個，即每間隔1/2至1/8
    秒拍攝1畫格， 而依車輛入鏡至發生事故止之影像畫格遞移
    分析：
    許員小貨車自17時19分（按鑑定書誤載為18分）48秒第 1
      畫格進入鏡頭，至19分54秒車頭抵達南向車道邊線，其平
      均行駛速率約2.3至2.6公里/小時（ 計算方式詳鑑定書載
      ，下同）。
    許員小貨車自19分54秒車頭抵達南向車道邊線，至19分56
      秒第7畫格車頭抵達中心線，此時黃員機車亦入鏡， 許員
      之平均行駛速率約4.4至4.9公里/小時。
    許員小貨車自19分56秒第7畫格車頭抵達中心線，至19 分
      58秒第2畫格車頭抵達北向車道邊緣， 其平均行駛速率約
      7.6至9.5公里/小時。
    黃員機車於19分56秒第 8畫格車頭抵達中心雙黃線南端，
      至19分58秒第5畫格車頭撞上許員小貨車右側車身， 其平
      均行駛速率約49.1至58.0公里/小時， 惟因機車於於19分
      57秒第1畫格起車尾煞車燈亮，開始有煞車減速動作， 故
      推定機車於臨近路口前20公尺處，即於路中心雙黃線南端
      之行駛速率應高於60公里/小時， 故黃員機車有臨近無號
      誌交岔路口未減速且以高於60公里/小時行駛之行為。
  5.二車碰撞過程之推定：根據前述二車碰撞型態、地點、運行
    軌跡之推定與卷附相關二車肇事後遺留在事故現場及車體車
    損之相關跡證及送鑑資料RECO0188.ASF影像紀錄檔案內容等
    ，可推定於許員小貨車先於其前方交岔路口橫越時，黃員機
    車應有未讓行及未注意車前狀況，且行經該無號誌路口時，
    未採取減速通過之措施，致黃員機車車頭部位，由後往前直
    接碰撞許員小貨車車頭右側車門等部位時，因黃員機車行駛
    之速率遠高於許員小貨車，黃員機車雖於採取煞車之後即將
    停止之際，車頭仍由後往前直接碰撞許員小貨車時，導致黃
    員機車受到由左往右側之橫向帶動力量，致車身隨即傾倒，
    同時兩車碰撞瞬間分離後，許員小貨車隨即停於由南往北之
    車道上，而黃員機車車身則倒於交岔路口內北瑞路肢之方位
    ，黃員機車騎士倒地受傷。
  6.二車之肇事原因與責任分析：本案肇事責任之歸責，主要關
    鍵在於辨析本肇事發生之直接原因，亦即肇事前各車之相對
    位置及其駕駛行為，對於彼此路權之侵犯與應盡注意義務之
    行使，茲經由上述肇事重建，已完整描述本案發生之過程，
    其結果顯示：許員小貨車沿產業道路南往北方向行駛，黃員
    機車於東往西方向車道行駛，當許員小貨車於路口先做停等
    讓一輛自小客車通過後，於往前已經進入路口之後，黃員機
    車仍行駛於右側路肢東往西方向之快車道上直行尚未抵達路
    口，本案兩車事故發生之主要肇因，係黃員機車於預見前方
    車道上，已有已進入路口之許員小貨車橫越時，未依規定減
    速行駛及注意車前狀況( 道路交通安全規則第93條第1項第2
    款、第94條第3項)且未及早減速致煞車不及情況下，導致黃
    員機車由後往前碰撞許員小貨車右前車門之車身之事故。因
    此，黃員機車可歸責於其自許員小貨車右方行駛進入路口時
    ，疏於駕駛人應盡之義務注意車前狀況並減速通過路口，故
    應負本肇事發生之完全責任。另許員小貨車於進入路口後欲
    通過時，行駛速度雖較慢，然其係先行進入路口之車輛，且
    車身早已進入路口中，黃員機車仍未抵達路口範圍，於機車
    接近路口時，又未及時採取煞車之措施，導致車輛無法及時
    停住，車頭直接碰撞許員小貨車之情形，許員小貨車為已先
    行進入路口之車輛，且車身己達路口中心，許員小貨車遇此
    情形，應無法防範事故之發生。
  7.鑑定結果：
    乙○○駕駛X5-1587號自小貨車， 於彰化縣芳苑鄉路○村
      ○○路路上段與產業道路口附近路段，由南往北方向行駛
      ，黃員機車由東往西方向行駛於快車道，兩車於該無號誌
      路口往前遇穿越行駛狀況下，因黃員機車駕駛未盡到行經
      交岔路口要減速慢行之義務，且許員小貨車早已經由路口
      南方往北進入路口時，被由東往西快車道行駛之黃員機車
      ，於該交岔路口內之北瑞路肢方位，黃員機車前車頭部位
      ，由後往前碰撞許員小貨車車頭右前車門下緣鈑金部位，
      而導致黃員機車騎士所騎乘之機車往前碰撞倒地而肇事，
      許員小貨車駕駛，無肇事因素。
    黃員騎乘XK2-526號普通重型機車， 於彰化縣芳苑鄉路○
      村○○路路○段與產業道路口附近路段，由南往北方向行
      駛，黃員機車由東往西方向行駛於快車道，當行駛至該無
      號誌路口前，因黃員機車騎士於於預見已由前方路口南瑞
      路肢進入路口欲穿越往北之甲小貨車之行車狀況時，於行
      向之快車道方位，黃員機車未及時採取減速煞車不及時，
      黃員機車前車頭部位由後往前碰撞甲，小貨車車頭右側車
      門下緣鈑金部位，而導致黃員機車騎士黃員受傷之肇事，
      黃員機車騎士為肇事原因（道路交通管理處罰條例第44條
      第1項第5款、道路交通安全規則第93條第1項第2款、第94
      條第3項）。
  (五)雖上開台灣省彰化縣區車輛行車事故鑑定委員會之鑑定意見
    及台灣省車輛行車事故覆議鑑定委員會覆議意見，與中央警
    察大學之鑑定意見，二者認定之結果歧異，惟本院審酌前者
    即車輛行車事故鑑定委員會及覆議鑑定委員用以參考之鑑定
    資料，不若後者中央警察大學之鑑定完整，且後者之鑑定分
    析方法較為詳盡及客觀周延，不僅與及道路交通事故現場圖
    及車損照片相符，又以肇事路口監視錄影之客觀影像為比對
    依據，而該監視錄影光碟及其影像內容復經本院刑事庭調查
    勘驗在卷，自已具有證據能力，加以由上開中央警察大學之
    鑑定結果及附於刑事卷之監視錄影翻拍照片顯示，被告之自
    小貨車於初抵肇事岔路口南向北之南端路口時，適有1機車1
    自小客車先後通過東向西之岔路口，被告自小貨車並有等候
    其等先行，迨該二車通過路口後，被告自小貨車始緩慢啟動
    前行通過路口之情形，斯時該路口東往西行向東端路肢，未
    見任何車輛出現，亦即原告之機車於斯時是遠在23.3公尺外
    （中央漆繪分向限制線長23.3公尺）之鏡頭畫面以外，而被
    告車係以未逾時速10公里之速度，緩慢漸行通過路口中心點
    ，可見被告自小貨車並無行經無號誌路口，未禮讓幹道或右
    方來車先行而搶先通過之情事，是台灣省彰化縣區車輛行車
    事故鑑定委員會及台灣省車輛行車事故覆議鑑定委員會之鑑
    定意見認被告自小貨車有行經無號誌路口，未禮讓幹道或右
    方來車先行之疏失，即屬無可採，本件之肇事責任鑑定，自
    應以中央警察大學之鑑定結果為主，即被告對於本件車禍之
    發生，無肇事因素，本院就此部分之認定與臺灣高等法院臺
    中分院於該院98年度交上易字第1539號過失傷害刑事案件之
    認定並無軒輊。又台灣省彰化縣區車輛行車事故鑑定委員會
    及台灣省車輛行車事故覆議鑑定委員會之上開鑑定意見，既
    未如中央警察大學之鑑定結果詳加比對肇事路口監視錄影，
    依科學方法據以判斷並論證被告駕車行經該路口時，有無停
    車禮讓被告先行之必要及可能性，本院刑事庭以台灣省彰化
    縣區車輛行車事故鑑定委員會及台灣省車輛行車事故覆議鑑
    定委員會之上開鑑定意見為憑，並以被告雖右眼全盲，惟未
    因此免除被告駕車應注意車前狀況為論據，認定被告駕車行
    經該無號誌路口，未讓右方來車先行之疏失為肇事主因，該
    認定即難謂周延，本件即不受該部分認定之拘束，矧本院刑
    事庭依此對被告為論罪科刑之上開判決，業經臺灣高等法院
    臺中分院撤銷在案，是本件之肇事責任鑑定，應以中央警察
    大學之鑑定結果為準，即被告對於本件車禍之發生，無肇事
    因素，從而，被告對於本件原告所受之上揭傷害，即無過失
    可言。原告雖以中央警察大學鑑定結果，係根據被告自行提
    出之監視錄影光碟為主要之判斷基礎，其論斷基礎非無瑕疵
    ，不得作為有利被告之證據，仍應以對原告有利之台灣省彰
    化縣區車輛行車事故鑑定委員會之鑑定意見及台灣省車輛行
    車事故覆議鑑定委員會覆議意見為準等語置辯，惟查該監視
    錄影光碟早於刑事偵查階段即經被告提出，且該監視錄影光
    碟及其影像內容復經本院刑事庭於98年 7月28日審判期日調
    查勘驗在卷，迄臺灣高等法院臺中分院將該監視器錄影光碟
    送由中央警察大學鑑定時止，原告自始均無異議，有上開刑
    事案件案卷可稽，又原告未能提出證明該監視器錄影有何偽
    造或變造情事之證據以實其說，是原告該部分辯詞，洵無可
    採。
  (六)此外，參以鑑定人張漢威於上開臺灣高等法院臺中分院98年
    度交上易字第1539號刑事案件98年12月 2日審判期日到庭陳
    述：『（選任辯護人盧永盛律師問：從事交通事故鑑定大約
    多久？）20多年。（選任辯護人盧永盛律師問：車輛如果行
    經無號誌交通路口時，行駛優先順序？）無號誌路口，法律
    有規定，支幹道要讓主幹道，少線車道要讓多線車道，如果
    車道數一樣，則左方車要讓右方車。支道跟主幹道要依據政
    府公告來判斷。讓的標準是同時到達時，支線要讓主幹道，
    要以到達為止。（選任辯護人盧永盛律師問：讓要多遠？）
    要看路段速限，來取決讓的距離。如果以50公里的速限，就
    是要禮讓20公尺。如果甲方到達路口，乙方已經進入25公尺
    的範圍，則甲方就應該要讓乙方先行。（選任辯護人盧永盛
    律師問：如何計算讓的距離？）依據法律的規定，讓以1.5
    秒到2秒的計算方式，以人的眼睛看到，到大腦反應， 40公
    里的速度，讓20公尺，70公里的速度，讓35公尺，依路段的
    速限來做讓標準的判斷。其他如左右等標誌，也是一樣。（
    選任辯護人盧永盛律師問：以時速50公里來計算， 9秒鐘之
    後，才出現在肇事路口，可否算出當時的距離？）50公里的
    速度，每秒約前進15公尺，故9秒鐘，大約130公尺。（選任
    辯護人盧永盛律師問：就本件該處道路速限是50公里時速，
    告訴人稱當時的時速約40到50公里， 監視器顯示9秒之後，
    才出現在肇事路口，這樣的狀況，肇事路口有沒有可能發生
    車禍事故？）讓方不需要讓，假設被告是甲方已經到達路口
    ，因為讓是讓2秒鐘，不需要等9秒。（選任辯護人盧永盛律
    師問：如果矯正後的視力，一眼全盲，一眼0.9， 在本件事
    故來說，會不會有影響？）只影響視角差。只有一眼正常，
    不會有重大妨礙。（檢察官問：一眼全盲，一眼正常，左右
    眼會不會有影響？）有視角差的人，速度越快，視角越小。
    無論左右眼，都可以涵蓋到90度角。如果左眼盲，我們看的
    時候視角就要向左偏，右眼盲，視角要偏右。這是下意識的
    情形。會自然調整看正前方。』等情（見附於該刑事案卷之
    98年12月2日審判筆錄）， 被告駕車行經上揭交叉路口時，
    雖其右眼全盲，惟當時時速不到10公里之行車速度，對其行
    車視野影響並無重大妨礙，且稽諸前述中央警察大學對該路
    口監視錄影之鑑定結果，被告所駕車輛緩慢行經該路口時，
    原告之機車尚遠在23.3公尺外，並非同時行近該路口，自無
    從期待被告應停車禮讓原告先行，亦難認被告右眼全盲與本
    件交通事故之發生具有相當因果關係，而謂被告通過該路口
    時，有未注意車前狀況之過失，被告抗辯其無過失，洵屬有
    據。原告復未能提出其他證據證明被告就其損害之發生有何
    過失。從而，原告依侵權行為之法律關係，請求被告應賠償
    原告合計1,603,792元之系爭損害， 及自起訴狀繕本送達之
    翌日起至清償日止，按年息百分之五計算之利息，難謂正當
    ，自不能准許。
七、原告陳明願供擔保，聲請宣告假執行，惟查原告之請求既為
    無理由，其假執行之聲請即失所附麗，應併予駁回。
八、本件判決之基礎已臻明確，兩造其餘攻擊防禦方法及舉證，
    經審酌後，於判決結果不生影響，無庸一一論列，併此敘明
    。
九、訴訟費用負擔之依據：民事訴訟法第78條。
中    華    民    國    99    年    9    月    10    日
                        民事第二庭法  官  邱月嬌
以上正本係照原本作成。
如對判決上訴，應於判決送達後20日內向本院提出上訴狀。如委
任律師提起上訴者，應一併繳納上訴審裁判費。
中    華    民    國    99    年    9    月    10    日
                                  書記官  林怡吟

司法院資訊處製作；財團法人民間司法改革基金會備份。
